臺灣高等法院民事判決　九十年度上更(一)字第二三○號
　　上　訴　人　甲○○
　　法定代理人　洪瀛霖
　　　　　　　　陳正達
　　　　　　　　曾久玲
　　　　　　　　羅春月
　　　　　　　　呂正秋
右當事人間請求遷讓房屋事件，上訴人對於中華民國八十八年八月二十七日臺灣臺北
地方法院八十八年度訴字第三五八號第一審判決提起上訴，經最高法院發回更審，本
院判決如左：
    主    文
原判決廢棄。
被上訴人應將台北市○○街九十九號房屋遷讓返還上訴人。
第一、二審及發回前第三審訴訟費用由被上訴人負擔。
本判決於上訴人供擔保新台幣陸拾伍萬元後得假執行，但被上訴人如於假執行程序實
施前，以新台幣壹佰玖拾肆萬仟肆佰柒拾捌元為上訴人預供擔保，得免為假執行。
    事實及理由
一、按於第二審為訴之變更或追加，非經他造同意，不得為之，但民事訴訟法第二百
    五十五條第一項第二款至第六款之情形，不在此限；同法第四百四十六條第一項
    定有明文。本件上訴人於原審主張之訴訟標的法律關係先位為民法第四百七十條
    第二項之使用借貸返還請求權、民法第一百十三條回復原狀請求權，備位依土地
    法第一百條第四款規定請求租賃物返還，嗣上訴人於本院陳明其請求之訴訟標的
    法律關係先位依民法第四百七十條第二項，備位依租賃物返還請求權、民法第七
    百六十七條所有物返還請求權規定請求（見本院更(一)卷第六一頁），惟備位之租
    賃物返還請求權部分，上訴人於言詞辯論時，已自認兩造間無租賃關係，故而陳
　　明其訴訟標的之法律關係為民法第四百七十條第二項、民法第七百六十七條規定
　　（見本院更(一)卷第一０七頁），原備位之租賃物返還請求權部分，既於言詞辯論
　　時未再主張，應有撤回之意思，且上訴人並未於原審主張依民法第七百六十七條
　　規定請求，故而該訴訟標的法律關係之主張應屬訴之追加，被上訴人雖不同意，
　　但追加之訴與原訴之主要爭點有其共同，各請求利益之主張在社會生活上可認為
　　同一，而就原請求之訴訟及證據資料，於審理繼續進行在相當程度範圍內具有同
　　一性，其追加之訴，與原審所請求之基礎事實同一，符合民事訴訟法第二百五十
　　五條第一項第二款規定，揆諸前開說明，應予准許，合先敘明。
二、又公司清算完結，經向法院聲報准予備查，在性質上屬於非訟事件，該備查之處
    分，並無實質上之確定力，故清算中之公司，其人格之存續，仍須以合法清算為
    前提，亦即清算人之職務在實質上尚未終了而先向法院聲報清算程序終結，縱經
    法院准予備查，亦應認為清算程序尚未終結。本件被上訴人由主管機關內政部於
    民國八十五年十月間撤銷許可登記後，被上訴人法定代理人洪瀛霖等人向法院呈
    報為該協會之清算人，並經原法院於八十九年十一月十五日准予備查在案，此有
    本院調閱八十七年度司字第五三五號卷查明屬實。惟被上訴人關於占用系爭房屋
    之訴訟尚未終了，即清算人之職務在實質上尚未終了，縱經法院准予備查，揆諸
    前開說明，亦應認為清算程序尚未終結，清算人仍有代表被上訴人在清算範圍內
    ，為本件訴訟上一切行為之權。
三、上訴人起訴主張其於八十一年間當選被上訴人之會長，將所有坐落台北市○○街
    九十九號房屋（以下簡稱系爭房屋）借貸與被上訴人作會館使用，雙方成立不定
    期使用借貸關係。嗣上訴人因辭去會長職務，乃通知被上訴人欲收回系爭房屋，
    惟會員洪瀛霖（後任會長）、謝國基、林振龍、羅春月、陳宗澤、李雲（以下簡
    稱林振龍等六人）籌款新台幣（下同）八百五十五萬元借貸與上訴人，並洽談將
    系爭房屋出租與被上訴人事，但因租金及租期均未能確定，致租賃關係並未談妥
    ，迄八十六年十一月七日系爭房屋遭內政部通知要強制拆除，上訴人乃催告被上
    訴人返還系爭房屋，詎被上訴人竟拒不返還，爰先位依使用借貸關係、民法第一
    百十三條規定，備位依租賃物返還請求權，請求被上訴人遷讓返還系爭房屋。原
    審判決上訴人敗訴，上訴人於本院先位依使用借貸關係，並追加備位訴訟標的之
    法律關係為所有物返還請求權，而撤回租賃物返還請求權，並聲明(一)原判決廢棄
    。(二)被上訴人應將系爭房屋遷讓返還上訴人。(三)願供擔保，請准宣告假執行。
四、被上訴人則以系爭房屋原由上訴人無償提供使用，嗣於八十五年十月間發生宋七
    力案，上訴人之資金遭到銀行凍結，週轉困難，欲收回系爭房屋，被上訴人所屬
    會員林振龍等六人即籌款八百五十五萬元供上訴人週轉使用，並表示以借款抵付
    租金，由林振龍等人向上訴人承租系爭房屋，繼續供被上訴人使用，至租金及租
    期則因上訴人稱要等其妻自美返國決定而未議定，故被上訴人占有系爭房屋，乃
    係林振龍等人無償供被上訴人使用，並經上訴人同意，是故兩造間並無租賃關係
    或借用關係存在等語，資為抗辯。並聲明(一)上訴駁回。(二)如受不利判決，願供擔
    保請准免為假執行宣告。
五、上訴人主張系爭房屋為其所有，上訴人並於八十一年間擔任被上訴人之會長時，
    無償提供作為被上訴人之會館使用，兩造間成立不定期限使用借貸關係，至今系
    爭房屋仍由被上訴人占用中，兩造間並無租賃關係之事實，經被上訴人自認在卷
    （見原審卷第八十二頁反面、本院更(一)卷第一０六頁反面），自堪信為真實。本
    件兩造間並未成立租賃關係，已經兩造自認在卷（見本院(一)卷第一０六頁反面）
    ，是故最高法院發回意旨認租賃關係是否成立於兩造間之疑義，已不存在而無庸
    論述，合先敘明。
六、上訴人主張兩造間原就系爭房屋有不定期限使用借貸關係，為被上訴人所自認，
    惟被上訴人抗辯兩造間使用借貸關係嗣已經終止，並由林振龍等六人借貸八百五
    十五萬元予上訴人，抵作向上訴人承租系爭房屋租金，被上訴人實係向林振龍等
　　六人借用系爭房屋云云。惟為上訴人否認，則本件上訴人請求被上訴人自系爭房
　　屋遷讓是否有理由，首應審酌上訴人與林振龍等六人間就系爭房屋是否成立租賃
　　契約？茲分述如后：
  (一)系爭房屋原係由上訴人無償借與被上訴人使用，後因發生宋七力事件發生，上訴
    人於八十五年十一月二十八日、八十七年三月十一日發函通知被上訴人欲終止使
    用借貸關係收回系爭房屋之事實，已據其提出被上訴人不爭之八十五年十一月二
    十八日城字第四０六六號函、八十七年三月十一日城字第四一九八號函在卷（見
    本院上字卷第四三之一頁、四四頁，原審卷第三三至三五頁）。
  (二)林振龍等六人於八十六年三月二十五日借貸八百五十五萬元與上訴人，供上訴人
    作為資金週轉之用，以解決上訴人之困境，此為兩造所不爭，並經証人林振龍陳
    證在卷（見本院上字卷第五八頁），復有上訴人所出具之感謝書及支票附卷可稽
    （見原審卷第二一三頁、二一四頁），故上訴人與林振龍等六人之間係成立消費
    借貸關係甚明。
　(三)按當事人互相表示意思一致者，無論其為明示或默示，契約即為成立，民法第一
　　百五十三條第一項定有明文。又租金為租賃契約必要之點，依民法第一百五十三
　　條第二項規定，當事人對此必要之點意思一致，契約始推定其成立。本件被上訴
　　人抗辯稱系爭房屋已另由訴外人林振龍等六人出面向上訴人承租後，再借與被上
　　訴人使用云云，但為上訴人否認。查，林振龍等六人借貸八百五十五萬元予上訴
　　人，並欲向上訴人承租系爭房屋，惟對於租賃契約必要之點，林振龍等六人與上
　　訴人並未達成合致，此為被上訴人所自認（見本院更(一)卷第四一頁），且依證人
　　林振龍証稱：「我們六人共湊八百五十五萬元借給甲○○，我們雖然借錢給甲○
　　○，但我們亦與甲○○談希望能將借款抵付租金之用，甲○○說有關租金、租期
　　之事要待其妻從美國回來再談」等語（見本院上字卷第五十八頁），是以林振龍
　　雖借貸八百五十五萬元予上訴人，並欲向上訴人承租系爭房屋使用，但就租金額
　　為若干既未達成合意，揆諸前開說明，林振龍等六人與上訴人間就系爭房屋並未
　　成立租賃契約。又上訴人於八十七年三月二十三日以城字第四二二六號律師函（
　　以下簡稱四二二六號函）稱：「故該協會自八十五年十一月三十日使用該房屋起
　　支付租金至八十七年四月三十日止共五一七天（如該協會願於八十七年四月三十
　　日遷讓房屋）則為五一七天應付之租金為五一七萬元。．．．則雙方應結算租金
　　，本人計算該協會應付已屆期之租金五百一十七萬元，本人當自新台幣八百五十
　　五萬元中扣除租金，餘額悉數奉還」（見原審卷第三八頁正、反面），上訴人雖
　　於該函文屢稱系爭房屋每日租金一萬元云云，惟上訴人早於八十七年三月十一日
　　即已函請被上訴人自系爭房屋遷讓，上訴人均未提及其與林振龍等六人間有成立
　　租賃關係，此有上訴人提出八十七年三月十一日城字第四一九八號函在卷可憑（
　　見原審卷第三三頁），而被上訴人於收受前開函件後即答覆上訴人稱：「會員已
　　集資八百五十五萬元向上訴人承租系爭房屋，上訴人請求被上訴人遷讓，似非允
　　當。如上訴人當認被上訴人應遷讓，則上訴人應返還收取之八百五十五萬元」等
　　語，上訴人乃再以前開四二二六號函答復稱系爭房屋租金日租為一萬元，上訴人
　　得扣除五百十七萬元，將餘額返還林振龍等六人。故而上訴人所稱日租一萬元，
　　僅係上訴人嗣後表明其得據以抵銷向林振龍等六人借貸之八百五十五萬元，該日
　　租一萬元既未先徵得林振龍等六人同意，上訴人是否可抵銷？乃上訴人與林振龍
　　等六人間之爭議，非本件所得審究，惟上訴人自始即不認其與林振龍等六人間已
　　成立租賃契約，此觀上訴人於八十七年三月十一日城字第四一九八號函文至明。
　　甚且上訴人嗣後請求被上訴人自系爭房屋遷讓時所稱系爭房屋日租為一萬元，嗣
　　後亦未徵得林振龍等六人同意，此經被上訴人自認在卷（見本院更(一)卷第四一頁
　　），並有被上訴人於八十七年四月一日以八七世法(一)第四００二號函復上訴人在
　　卷可參（見本院上字卷第三九、四０頁），益證兩造就租賃契約「租金」必要之
　　點，自始至終均未達成合意，上訴人與林振龍等六人間就系爭房屋之租賃契約顯
　　未成立至明。
　　被上訴人抗辯稱該租金應依一般市場行情來定、或雙方得以日後再議云云（見本
　　院卷更(一)卷第四一頁），顯有所誤。
  (四)又林振龍等六人雖表明以借款抵付租金，惟林振龍等六人就承租系爭房屋之租金
    額究為若干？既未與上訴人達成合致，是究竟係以本金抵付，抑或以使用本金之
    利息抵付；又借款期限如何，租賃期限如何，兩者欲如何折抵，其差別懸殊，當
    非雙方僅口頭上概稱以借款抵付租金即可認為已有意思之合致。本件林振龍等六
    人雖有借貸八百五十五萬元予上訴人，且林振龍等六人欲向上訴人承租系爭房屋
    ，並欲以借款抵付租金，惟被上訴人既未能證明林振龍等六人與上訴人就租金必
    要之點達成合致，斷難徒憑雙方就八百五十五萬元成立消費借貸之初，就系爭房
　　屋欲另成立租賃之合意，遽以推論上訴人與林振龍等六人已成立租賃關係。
  (五)綜上，被上訴人抗辯稱上訴人另與林振龍等六人成立租賃關係云云，不足採信。
七、按借貸未定期限，亦不能依借貸之目的而定其期限者，貸與人得隨時請求返還借
    用物，民法第四百七十條第二項定有明文。系爭房屋原由上訴人借貸與被上訴人
    使用，並未定有使用期限，此為被上訴人所不爭，則上訴人依前開規定，請求被
    上訴人返還系爭借用物，並分別於八十五年十一月二十八日、八十七年三月十一
    日以城字第四０六六號、城字第四一九八號函催告被上訴人終止借貸關係返還系
    爭房屋，已據其提出前開催告函及掛號郵件回執在卷 (見原審卷第三三頁至三五
    頁，本院上字卷第四三之一頁、第四四頁) ，被上訴人對於系爭函件已合法送達
    復未加爭執，從而，上訴人依據使用借貸關係請求其返還系爭借用物，應予准許
    。原審為上訴人敗訴之判決，尚有未洽。上訴意旨指摘原判決不當，求予廢棄改
    判，為有理由。爰由本院予以廢棄改判，如主文第二項所示。又兩造均陳明願供
    擔保宣告准免假執行，經核均無不合，爰分別酌定相當擔保金額准許之。至被上
    訴人抗辯上訴人亦負有回復原狀之義務，應依土地法第九十七條之規定扣除自八
    十六年三月二十四日至八十七年三月十一日間之租金後，返還借款餘額與被上訴
    人，並應與系爭房屋之返還同時履行云云。惟查，系爭八百五十五萬元係林振龍
    等六人共同集資出借與上訴人，其消費借貸關係係存在於上訴人與林振龍等六人
    之間，與被上訴人無涉，基於債權之相對性，被上訴人無權要求上訴人返還系爭
    借款，且與被上訴人租賃物之返還義務，二者並非立於互為對待給付之關係，自
    不發生同時履行抗辯問題。被上訴人前開抗辯，殊無足取。
八、又預備訴訟之合併，以先位之訴不合法或無理由，為後位之訴之判決條件，本件
    上訴人主張先位訴訟之使用借貸物返還請求權既有理由，已如前述，則後位訴訟
    之所有物返還請求權即無庸判決。本件事證已臻明確，兩造其餘攻擊或防禦方法
    ，核與本件結論，不生影響，自無庸一一贅述，附此敘明。
九、據上論結，本件上訴為有理由，依民事訴訟法第四百五十條、第四百六十三條、
    第三百九十條第二項、第三百九十二條、第七十八條，判決如主文。
中      華      民      國    九十一    年      五      月      七      日
　　　　　　　　　　　　　　　　民事第十四庭
                                    審判長法  官　張  劍  男
                                          法  官　蔡  芳  齡
                                          法  官　蘇  芹  英
右正本係照原本作成。
如不服本判決，應於收受送達後二十日內向本院提出上訴書狀，其未表明上訴理由者
，應於提出上訴後二十日內向本院補提理由書狀（均須按他造當事人之人數附繕本）
上訴時應提出委任律師或具有律師資格之人之委任狀；委任有律師資格者，另應附具
律師及格證書及釋明委任人與受任人有民事訴訟法第四百六十六條之一第一項但書或
第二項（詳附註）所定關係之釋明文書影本。
中　　　華　　　民　　　國　　九十一　　年　　　五　　　月　　　九　　　日
　　　　　　　　　　　　　　　　　　　  　書記官  黃      愛
附註：
民事訴訟法第四百六十六條之一（第一項、第二項）：
對於第二審判決上訴，上訴人應委任律師為訴訟代理人。但上訴人或其法定代理人具
有律師資格者，不在此限。
上訴人之配偶、三親等內之血親、二親等內之姻親，或上訴人為法人、中央或地方機
關時，其所屬專任人員具有律師資格並經法院認為適當者，亦得為第三審訴訟代理人
。
